臺灣高等法院民事判決　　　　　　　　96年度勞上易字第77號
上　訴　人　逢聯興業有限公司
法定代理人　丙○○
訴訟代理人　邱錦添律師
被　上訴人　乙○○
　　　　　　丁○○
　　　　　　甲○○
　　　　　　戊○○
上列當事人間給付資遣費事件，上訴人對於中華民國96年5月7日
臺灣板橋地方法院95年度勞訴字第77號第一審判決提起上訴，本
院於96年10月9日言詞辯論終結，判決如下：
    主  文
上訴駁回。
第二審訴訟費用由上訴人負擔。
    事實及理由
一、查本件被上訴人等4人主張：(一)、被上訴人等4人任職於上
    訴人公司，上訴人於民國95年5月初片面以虧損甚鉅為由，
    於董監事會議自行決定全體員工降薪50%，並於95年5月9日
    以簽呈方式公布降薪20%~30%，要求員工依該規定執行，上
    訴人一直未出面與員工協調，被上訴人等4人於同年5月18日
    寄出存證信函予上訴人，表明無法接受降薪，要求資遣，上
    訴人於翌日收受存證信函後不予處理。無奈之餘，被上訴人
    等4人唯有依法終止兩造之勞動契約，請求上訴人給付資遣
    費。(二)、被上訴人乙○○ (下稱乙○○)於5月23日至臺北
    縣政府勞工局 (下稱勞工局) 申請勞資爭議協調，上訴人以
    負責人在國外洽商無法出席為由，申請延期；被上訴人丁○
    ○、甲○○、戊○○ (下稱丁○○、甲○○、戊○○)於6月
    1日至勞工局申請勞資爭議協調，勞工局排定協商日期為6月
    20日，乙○○即聯絡勞工局，申請併案處理。6月20日協調
    會當天，上訴人又去函勞工局表明負責人於國外洽商無法出
    席，亦未派代理人出席，被上訴人等4人請勞工局做出會議
    記錄，並決定逕循司法途徑解決爭議，以維權益。(三)、依
    勞動基準法第17條規定，上訴人應於終止勞動契約後30天內
    發給乙○○、丁○○、甲○○、戊○○之資遣費依序為新台
    幣（下同）1萬3,500元、16萬417元、3萬3,542元、30萬4,7
    50元。爰提起本訴，求為命上訴人應給付乙○○1萬3,500元
    、丁○○16萬417元、甲○○3萬3,542元、戊○○30萬4,750
    元，及均自95年5月19日起至清償日止按年息百分之五計算
    利息之判決。
二、上訴人則以：(一)、上訴人公司在94年間由業務副理即戊○
    ○、會計副理即丁○○、採購副理即甲○○及總經理蔡佳萍
    等經營，因經營不善，造成上訴人公司94年度虧損4千多萬
    元，房屋賣屋虧損2千多萬元，合計虧損6,313萬元，因而於
    95年4月29日召開董監事會議，決議全公司降薪5成，總經理
    陳怡銘不領薪，以渡過難關。總經理陳怡銘因體恤員工，改
    為副理、經理以上減薪30%，其餘同仁減薪20%，總經理陳怡
    銘不領薪資，董事長丙○○減薪50%。上訴人公司因虧損甚
    鉅，不得已透過減薪之方式，以期能繼續經營，同時上訴人
    公司亦於公告（簽呈）中承諾日後會盡力彌補員工半年之薪
    資損失，故上訴人調整薪資之做法，雖對被上訴人等4人造
    成短暫之不利益，惟此一做法係為企業永續經營之必要合理
    調整，上訴人公司調整薪資具有合理性，被上訴人等4人請
    求資遣費實無理由。(二)、戊○○（35股）、丁○○（33股
    ）均為上訴人公司之股東，戊○○為業務副理、丁○○為會
    計副理，均為上訴人之董事，屬資方，並非受雇人，與上訴
    人間並非僱傭關係。(三)、戊○○於95年5月2日自動請辭，
    上訴人公司於翌日批准其離職，並於95年5月19日辦妥交接
    離職，上訴人公司仍照原薪給付至5月底，因而上訴人公司
    並未對戊○○減薪，其自動請辭之原因為無法接受公司降薪
    ，無法配合出差，無法自我調整，不合乎勞動基準法第17條
    請求遣散費之規定。(四)、被上訴人等4人於95年5月18日以
    板橋郵局第70支局第243號存證信函，要求上訴人公司給付
    資遣費，董事長及總經理於同年5月19日返國，即與丁○○
    、甲○○、戊○○溝通，但無效果，丁○○、甲○○當面向
    總經理陳怡銘表達做到當天為止，總經理陳怡銘應允5月份
    照原薪給付，不減薪，並辦理交接離職手續，迨交接完畢，
    才自行填寫離職申請書，總經理陳怡銘確認其等填寫無誤，
    在申請書上之離職欄位打勾，且發給離職證明書。(五)、乙
    ○○於95年5月19日在上訴人公司內當著所有員工面前公然
    大聲指稱：「公司所以會虧損之原因，是董事長丙○○、總
    經理陳怡銘將公司資金挪到美國置產，造成公司虧損，公司
    既然虧損，你們資遣我好了，我一定要拿到一些錢才要走」
    等語。公然侮辱董事長、總經理之人格，以不實之事實，指
    控董事長、總經理挪用資金，造成公司虧損，在公司散布不
    實之言論，態度蠻橫，經上訴人公司於當日依勞動基準法第
    12 條第1項第2款對雇主有重大侮辱行為予以開除，同時公
    告戊○○、丁○○、甲○○於95年5月19日離職。(六)、乙
    ○○對公司董事長、總經理有前開重大侮辱之行為，上訴人
    公司依勞動基準法第12條第1項第2款之規定，得不經預告終
    止契約；丁○○、甲○○、戊○○3人為不定期契約，勞工
    終止契約時，應準用第16條第1項規定預告雇主。丁○○任
    職3年8個月，戊○○任職7年1個月，均應於30日前預告雇主
    ，才能終止契約；甲○○自94年1月到職，應20日前預告雇
    主。惟戊○○於5月2日提出離職申請書，5月19日離職；丁
    ○○、甲○○於5月19日提出離職申請書，當日離職，均未
    依規定預告。是依勞動基準法第18條第1款規定，被上訴人
    等4人不得向上訴人公司請求加發預告工資及資遣費等語，
    資為抗辯。
三、原審判命上訴人應給付乙○○1萬3,500元、戊○○30萬4,75
    0元、甲○○3萬3,542元、丁○○16萬417元，及均自95年6
    月19日起至清償日止按年息百分之五計算之利息。而駁回被
    上訴人等4人逾上開法定遲延利息之請求。上訴人對於原判
    決不利於己部分聲明不服，提起上訴，其上訴聲明為：(一)
    、原判決廢棄。(二)、被上訴人等4人在第一審之訴駁回。
    而被上訴人等4人對於原判決不利於己部分並未上訴，其等4
    人於本院答辯聲明為：上訴駁回。
四、本件經依民事訴訟法第463條準用同法第270條之1第1項第3
    款規定，整理並協議簡化爭點及不爭執點後，兩造同意僅就
    言詞辯論時所陳述之事實及主張之法律關係為論斷。查兩造
    對於下列事實均不爭執：(一)、被上訴人等4人均任職於上
    訴人公司，上訴人公司於95年4月29日召開董監事會議，決
    議公司降薪50%，並於95年5月9日由上訴人公司總經理陳怡
    銘以簽呈向上訴人公司全體同仁公告：「．．．公司所有同
    仁自95年5月1日起至95年10月31日止，共6個月，調整薪資
    如下：總經理陳怡銘個人不支領薪資，董事長丙○○減薪50
    %，副理、經理以上高階主管減薪30%，其餘同仁減薪20%，
    ．．。」，乙○○、丁○○、甲○○、戊○○均不同意上訴
    人公司片面減薪之要求。(二)、被上訴人等4人於95年5月18
    日以板橋郵局第70支局第243號存證信函向上訴人公司表示
    ：「．．．貴公司於95年5月9日以虧損甚鉅為由，自5月1日
    起片面減少薪俸等語，已違反勞動契約及勞動基準法規定，
    ．．．請依勞動基準法發給本人等員工資遣費，希望貴公司
    亦能於函到7日內支付本人等員工資遣費，否則，本人等員
    工將訴諸法律，以求公道．．．。」等語。上訴人於95年5
    月19日收受該存證信函。(三)、乙○○自94年9月到職，年
    資9個月，月薪3萬6,000元；戊○○自88年5月到職，年資7
    年1個月，月薪4萬6,000元；甲○○自94年1月到職，年資1
    年5個月，月薪3萬5,000元；丁○○自91年10月到職，年資3
    年8個月，月薪5萬元。並有被上訴人等4人所提出上訴人公
    司簽呈、存證信函、勞資爭議協調申請書、台北縣政府處理
    勞資爭議協調會議記錄、上訴人公司薪資條等文件為證 (見
    原審調字卷第9至24頁)，堪信被上訴人等4人此部分事實之
    主張為真正。惟被上訴人等4人主張渠等得依勞動基準法第
    17條規定，請求上訴人公司依序給付乙○○、丁○○、甲○
    ○、戊○○資遣費1萬3,500元、16萬417元、3萬3,542元、3
    0萬4,750元等情，則為上訴人公司所否認，並以前開情詞置
    辯。是以本件兩造間重要爭執之點厥為：上訴人公司所為減
    薪之決議，是否具有合理性？被上訴人等4人終止勞動契約
    是否合法？請求給付資遣費，有無理由？茲分述如下：
(一)、查被上訴人等4人均任職於上訴人公司，其中戊○○自88
      年5月到職，擔任業務工作，年資7年1個月，月薪4萬6,00
      0元；丁○○自91年10月到職，擔任會計工作，年資3年8
      個月，月薪5萬元；甲○○自94年1月到職，擔任採購工作
      ，年資1年5個月，月薪3萬5,000元；乙○○自94年9月到
      職，擔任設計助理工作，年資9個月，月薪3萬6,000元。
      上訴人公司於95年4月29日召開董監事會議，決議全公司
      降薪50%；並於95年5月9日由上訴人公司總經理陳怡銘以
      簽呈向全體同仁公告：「．．．公司所有同仁自95年5月1
      日起至95年10月31日止，共6個月，調整薪資如下：總經
      理陳怡銘個人不支領薪資，董事長丙○○減薪50%，副理
      、經理以上高階主管減薪30%，其餘同仁減薪20%，．．。
      」。而被上訴人等4人均不同意上訴人公司片面減薪之要
      求，並於95年5月18日以板橋郵局第70支局第243號存證信
      函向上訴人表示：「．．．貴公司於95年5月9日以虧損甚
      鉅為由，自5月1日起片面減少薪俸，已違反勞動契約及勞
      動基準法之規定，．．．依勞動基準法請求發予本人等（
      被上訴人等）員工資遣費，希貴公司能於函到7日內支付
      本人等資遣費，否則，本人等將訴諸法律，以求公道...
      。」等語，上訴人於翌日收受該存證信函等情，為上訴人
      所不爭執，並有上訴人公司95年5月9日簽呈、95年5月18
      日存證信函及被上訴人等4人之薪資條等文件在卷可稽（
      見原審調字卷第9至11頁、第21至24頁及原審卷第42至44
      頁），堪信此部分事實為真正。雖上訴人辯稱：因公司虧
      損甚鉅，不得已透過減薪方式，期能繼續經營，且上訴人
      公司於公告中承諾日後會盡力彌補員工半年薪資損失，故
      上訴人公司調整薪資之做法，固對被上訴人等4人造成短
      暫之不利益，惟此做法係為企業永續經營之必要合理調整
      ，上訴人公司調整薪資具有合理性云云。然勞工之薪資係
      勞工因工作而獲得之報酬，為兩造間勞動契約之重要約定
      事項，非有正當之理由，不得由雇主隨意減薪。本件上訴
      人提出之損益表，雖可看出上訴人公司於94年度有6,313
      萬6,853元之虧損 (見本院卷第73至76頁)，惟對上訴人公
      司何以必須減薪半年始能永續經營乙節，則未舉證以實其
      說，自難謂上訴人公司對被上訴人等4人片面要求減薪，
      具有合理性。上訴人如是辯解，尚非可採。
(二)、按「代理人於代理權限內，以本人名義所為之意思表示，
      直接對本人發生效力。」、「解釋意思表示，應探求當事
      人之真意，不得拘泥於所用之辭句。」，民法第103條第1
      項、第98條定有明文。查被上訴人等4人，推由乙○○於
      95年5月18日以板橋郵局第70支局第243號存證信函向上訴
      人表示：「．．．貴公司於95年5月9日以虧損甚鉅為由，
      自5月1日起片面減資（少）薪俸，顯已違反勞動契約及勞
      動基準法之規定，．．．依勞動基準法請求發予本人等（
      含被上訴人等4人及訴外人林淑美）員工資遣費，希望貴
      公司亦能於函到7日內支付本人等員工資遣費，否則，本
      人等員工將訴諸法律，以求公道．．．。」等情，其寄件
      人雖僅記載乙○○1人，惟其內容業已明載乙○○、甲○
      ○、丁○○、戊○○等人及其等各自之到職日及年資，自
      應解讀為乙○○係以自己名義及以甲○○、丁○○、戊○
      ○ (含林淑美)之代理人名義向上訴人公司為該存證信函
      之意思表示，並非僅乙○○1人向上訴人公司為該存證信
      函之意思表示而已。此外，上訴人公司於95年12月22日向
      原審所提民事答辯續狀載明：被上訴人等4人於95年5月18
      日以板橋郵局第70支局第243號存證信函要求給付資遣費
      ，董事長及總經理於同年5月19日返國看到此存證信函後
      ，即與丁○○、甲○○、戊○○等溝通，但溝通無效等語
      （見原審卷第29頁）；且被上訴人等4人於96年4月23日原
      審言詞辯論時當場表示：「（法官問：兩造的僱傭契約何
      人終止？何時終止？）95年5月18日被上訴人以存證信函
      向上訴人終止僱傭契約之意思表示」等語（見原審卷第17
      5頁），丁○○、甲○○、戊○○且當庭陳稱：「我們確
      實於95年5月19日跟上訴人法定代理人丙○○、證人陳怡
      銘表示要終止僱傭關係，在辦公室」等語（見原審卷第17
      6頁）。顯見甲○○、丁○○、戊○○確於95年5月18日委
      請乙○○代向上訴人公司發出上開板橋郵局第70支局第24
      3號存證信函，並以該存證信函向上訴人公司請求給付資
      遣費。
(三)、次按「有左列情形之一者，勞工得不經預告終止契約：..
      . 五、雇主不依勞動契約給付工作報酬，或對於按件計酬
      之勞工不供給充分之工作者。六、雇主違反勞動契約或勞
      工法令，致有損害勞工權益之虞者。勞工依前項第一款、
      第六款規定終止契約者，應自知悉其情形之日起，三十日
      內為之。第十七條規定於本條終止契約準用之。」、「雇
      主依前條終止勞動契約者，應依左列規定發給勞工資遣費
      ：一、在同一雇主之事業單位繼續工作，每滿1年發給相
      當於1個月平均工資之資遣費。二、依前款計算之剩餘月
      數，或工作未滿1年者，以比例計給之。未滿1個月者以1
      個月計。」勞動基準法第14條第1項第5款、第6款、第2項
      、第4項、第17條定有明文。查上訴人公司於95年4月29日
      召開董監事會議，決議全公司降薪50%，並於95年5月9日
      由上訴人公司總經理陳怡銘以簽呈向員工公告：「．．．
      公司所有同仁自95年5月1日起至95年10月31日止，共6個
      月，調整薪資如下：總經理陳怡銘個人不支領薪資，董事
      長丙○○減薪50%，副理、經理以上高階主管減薪30%，其
      餘同仁減薪20 %，．．。」之減薪內容，被上訴人等4人
      均不同意，並於95年5月18日寄發上開第243號存證信函向
      上訴人表示：「．．．貴公司於95年5月9日以虧損甚鉅為
      由，自5月1日起片面減少薪俸，違反勞動契約及勞動基準
      法之規定，．．．依勞動基準法請求發予本人等資遣費，
      希貴公司能於函到7日內支付本人等員工資遣費，否則，
      本人等將訴諸法律，以求公道．．．。」等語，已如前述
      。則被上訴人等4人以該存證信函向上訴人請求給付資遣
      費，自係其等依勞動基準法之規定向上訴人公司終止兩造
      間勞動契約而請求給付資遣費之意思表示，既未逾30日之
      法定期間，且上訴人已於翌 (19)日收受該存證信函，則
      被上訴人等4人係因上訴人違反勞動基準法第14條第1項第
      5款、第6款之規定而終止契約甚明，自得不經預告。上訴
      人辯稱被上訴人等4人未經預告，終止契約並非合法云云
      ，即非可取。又上訴人既於95年5月19日收受被上訴人等4
      人所寄之上開存證信函，則被上訴人等4人與上訴人間之
      勞動契約已然終止，是以上訴人於收受上開存證信函之當
      日下午7點多（見原審卷第114頁證人陳怡銘之證詞）開除
      乙○○之事由縱然屬實，亦在其與乙○○間之勞動契約終
      止之後，自不影響乙○○之上開資遣費請求權。且被上訴
      人等4人與上訴人間之勞動契約既已終止，則其等即無再
      向上訴人公司辭職或與上訴人公司合意終止勞動契約之必
      要。從而上訴人辯稱伊公司董事長及總經理於95年5月19
      日返國看到上開存證信函後，與丁○○、甲○○、戊○○
      等溝通，溝通無效，丁○○、甲○○立即表示做到當天為
      止，總經理額外答應5月份照原薪給付，不減薪，並辦理
      交接離職手續，交接完畢後，才自行填寫離職申請書，總
      經理確認其填寫無誤，在申請書上離職欄位打勾，發給離
      職證明書等情，縱然屬實，亦不影響被上訴人等4人業已
      終止其等與上訴人公司間之勞動契約之效力。再者，戊○
      ○雖於95年5月2日向上訴人公司提出「離職、資遣、停薪
      留職申請書」，並於其上擬離職原因欄填載「無法接受公
      司降薪。無法配合出差。無法調整自我心態」等語，而經
      上訴人於翌日批准其離職（見原審卷第39至40頁）。惟上
      開「無法接受公司降薪。無法配合出差。無法調整自我心
      態」等語，適足以證明戊○○係因不同意上訴人公司片面
      要求減薪而提出離職之要求，自有向上訴人終止勞動契約
      之意思表示，而非僅係單純向上訴人公司請辭。且資遺費
      之請求與工資是否積欠，本屬二事，僱主縱未積欠工資，
      勞工亦非不得請求給付資遺費。是以上訴人辯稱戊○○於
      95年5月2日向上訴人公司請辭，上訴人公司已於翌日批准
      其離職，並於95年5月19日辦妥交接，上訴人公司仍照原
      薪給付至5月底，因而上訴人公司並未對戊○○減薪，不
      得依勞動基準法第17條規定請求遣散費云云，亦非有據。
      此外，被上訴人等4人均任職於上訴人公司，其中戊○○
      擔任業務工作，丁○○擔任會計工作，甲○○擔任採購工
      作，乙○○則擔任設計助理工作之事實，已如前述。雖上
      訴人辯稱：丁○○、戊○○2人為上訴人公司股東，並為
      董事，係屬資方，與上訴人公司間非僱傭關係，其等2人
      不得請求資遣費云云。惟勞工與雇主間之僱傭關係，並不
      因勞工分紅入股而改變，丁○○、戊○○2人縱為上訴人
      公司股東，並為董事，亦無證據顯示其等與上訴人間之勞
      動契約有所變更，難謂其等2人不得向上訴人請求資遣費
      。是以乙○○、戊○○、甲○○、丁○○按勞動基準法第
      17條規定，以上開年資依序向上訴人請求1萬3,500元 (計
      算式：36,000元×0.5×9/12=13,500元)、30萬4,750元 (
      計算式：46,000元×6×2/12+46,000元×0.5×11/12=304
      ,750 元)。、3萬3,542元 (計算式：35,000元×6/12+35,
      000元×0.5×11/12=33,542元)、16萬417元 (計算式：50
      ,000 元×2×9/12+50,000元×0.5×11/12=160,417元)之
      資遣費，即屬有據。末按「給付有確定期限者，債務人自
      期限屆滿時起，負遲延責任」、「遲延之債務，以支付金
      錢為標的者，債權人得請求依法定利率計算之遲延利息」
      、「應付利息之債務，其利率未經約定，亦無法律可據者
      ，週年利率為百分之五」，民法第229條第1項、第233條
      第1項前段及第203條定有明文。而本件兩造間之勞動契約
      業經被上訴人等4人於95年5月19日合法終止，則上訴人即
      應於30日內給付如上所示之資遣費，是以被上訴人等4人
      請求自95年6月19日起至清償日止按年息百分之五計算之
      法定遲延利息，亦屬有據。
五、綜上所述，被上訴人等4人依勞動基準法第17條規定，請求
    上訴人應給付乙○○1萬3,500元、丁○○16萬417元、甲○
    ○3萬3,542元、戊○○30萬4,750元，及均自95年6月19日起
    至清償日止按年息百分之五計算之利息，洵屬正當，應予准
    許，原審就此為上訴人敗訴判決，經核並無不合。上訴意旨
    指摘原判決此部分不當，求予廢棄改判，為無理由，應予駁
    回。又本件事證已臻明確，兩造其餘攻擊、防禦方法及所提
    證據，經本院逐一審酌後，認與判決結果均無影響，不再論
    述，併此敘明。
六、據上論結，本件上訴為無理由，依民事訴訟法第449條第1項
    、第78條，判決如主文。
中　　華　　民　　國　　96　　年　　10　　月　　23　　日
                  勞工法庭
                        審判長法　官  黃豐澤
　　　　　　　  　　　　　　　法　官  蕭艿菁
　　　　　　　　  　　　　　　法　官  林麗玲
正本係照原本作成。
不得上訴。
中　　華　　民　　國　　96　　年　　10　　月　　23　　日
　　　　　　　　　　　　　　　書記官  林麗觀
